福建金門地方法院刑事判決　　　　　　　　　　　　九十年度連更（一）字第一號
　　自訴人　乙○○
　　被　告　甲○○
　　　　　　丙○○
右列被告因公然侮辱案件，經自訴人提起自訴，前經本院判決自訴不受理，經福建高
等法院金門分院以九十年度上易字第一四號判決發回本院審理，本院判決如左：
    主  文
甲○○、丙○○被訴如理由欄壹所示部分均無罪，其餘被訴部分均不受理。
    理  由
壹、無罪部分：
一、自訴意旨略以：被告甲○○係「東引深度之旅」網站之站長，分別於民國八十九
    年十一月二十七日、九十年三月五日、三月六日、六月九日、六月十日、七月二
    十三日，在「東引深度之旅」網站「馬祖開講」專欄中，以「站長」、「心已冷
    」、「應邦邦」、「７５‧ＰＡＲＫ」、「６３」、「余夢遠」、「遠方」等名
    義，發表如附表編號二十一、三十一、四十五、五十二、五十六、五十七、五十
    八、五十九、六十所示之不實言論；被告丙○○則於九十年三月五日，亦在前開
    網站專欄上，發表如附表編號四十九所示之不實言論。自訴人身為淡江大學歷史
    系副教授，著作等身，在國內歷史學上有學術地位，且與被告二人同為馬祖子弟
    ，被告二人所為的言論不僅損及其學術名聲，亦損及其在鄉親心目中的聲譽，而
    認被告二人均涉有刑法第三百零九條第一項之公然侮辱罪、第三百十條第一項之
    誹謗罪云云。
二、自訴人於民國九十年三月二十一日以被告甲○○涉有公然侮辱罪提起自訴，前經
    本院判決自訴不受理，嗣經福建高等法院金門分院撤銷原判決，於九十年六月二
    十七日發回本院續行審理後，自訴人復於九十年七月二十三日再行提出自訴，追
    加被告丙○○，經本院分為九十年度連自字第三號案件，惟訊據自訴人，其陳稱
    ：提起九十年度連自字第三號案件真意為補充九十年度連更（一）一號之內容，
    但因不諳格式，才誤提自訴，請求將九十年度連自字第三號併入九十年度連更（
    一）一號案件審理等語。故本院係以上開九十年度連自字第二號、第三號、連更
    （一）字第一號案件之自訴事實為審理範圍，先予敘明之。
三、按犯罪事實應依證據認定之，無證據不得推定其犯罪事實；不能證明被告犯罪或
    其行為不罰者，應諭知無罪之判決，刑事訴訟法第一百五十五條、第三百零一條
    第一項分別定有明文。最高法院四十年台上字第八六判例更闡明謂：「事實之認
    定，應憑證據，如未能發現相當證據，或證據不足以證明，自不能以推測或擬制
    之方法，以為裁判基礎。」再者，個人名譽人格權為憲法所保障的權利，而刑法
    針對個人名譽法益，分別設有公然侮辱罪及誹謗罪以資保護。其中公然侮辱罪，
    係指表意人以謾罵之言詞，未指摘具體事實，且該言詞在客觀上須達到足以減損
    他人之社會地位，始為刑法上之侮辱。就誹謗罪部分，因憲法第十一條保障人民
    有言論之自由，國家負有給予最大限度維護的義務，俾個人實現自我、追求真理
    、監督各種政治及社會活動之功能得以發揮，然設若一人之言論損害他人的名譽
    權（以下簡稱為「誹謗性言論」），應如何處理？此種言論是否仍受憲法言論自
    由的保障？刑法第三百十條第一項固然規定誹謗罪，但隨即於同條第三項、第三
    百十一條各款規定不罰的要件，上開規定其內涵為何？又司法院大法官會議於八
    十九年七月七日發布釋字第五百零九號解釋，針對言論自由、誹謗罪作成解釋，
    基於司法院大法官會議所作的解釋，有統一解釋法令的效力（司法院大法官審理
    案件法參照），釋字第五百零九號已限縮刑法誹謗罪的適用範圍，則此號解釋與
    上開刑法規定之關係？應如何適用？均為本案於適用法律時，首應解決的問題。
    有鑑於我國審判實務上對於言論自由與人格名譽權的保障、衝突的解決，少有著
    墨，實有賴於學說與比較法學的充實，始能充分闡釋言論自由的內涵與界線。
      在比較法學上，美國法制對於言論自由的保障，最為充足。其習慣法將言論區
    分為「事實（facts）的陳述」與「意見（opinion）的表達」，後者或稱為「評
    論」，再分別給予不同條件的保障。美國於西元一九六四年之前，誹謗性言論並
    非由美國憲法予以憲法保障，而是由習慣法作為保障。習慣法係以「事實抗辯原
    則」保障「事實陳述」的言論，亦即涉及他人名譽的誹謗性言論，表意人如能證
    明其所言為真實者，即不構成誹謗。此一原則是於表意人可證明其所言為真實的
    情形下，才有適用可能，蓋可以證明為真實者，僅事實的陳述才有可能，個人意
    見的表達或對事物的評論，係表現個人主觀評價，無所謂真假，因此事實評論原
    則只適用於「事實」陳述所構成的誹謗性言論。我國刑法第三百十條第三項所謂
    「對於所誹謗之事，能證明其為真實者，不罰」即此一原則的具體表現。美國習
    慣法另以「合理評論原則」保障「意見表達」的言論，亦即表意人一項陳述符合
    ：為一種意見的表達而非事實的陳述；其所評論者必須為與公眾利益有關的
    事項；其評論所根據、或所評論的事實必須隨同評論一併公開陳述，或已經為
    眾所皆知；表意人為該評論時，其動機並非以毀損被評論人之名譽為唯一的目
    的，只要符合上述四項要件的言論，即使會對他人名譽造成損害，亦不構成誹謗
    罪。我國刑法第三百十依條第三款規定：「以善意發表言論，對可受公評之事，
    而為適當之評論者，不罰」即為合理評論原則的表現。何謂「善意發表言論」？
    重點在於表意人是否針對公眾利益有關的事項表達意見或作評論，只要其動機非
    以毀損被評論人的名譽為唯一的目的，即可認其評論為善意。何謂「適當之評論
    」？法院並非審查意見或評論是否選擇了適當的字眼或形容詞，而是在審查其評
    論所根據的事實、或所評論的事實是否已為大眾所知悉，或是在評論的同時一併
    公開的陳述，如此公眾始能判斷表意人對於某項事務的意見或評論是否持平。表
    意人是否能受到公眾的信賴，其意見或評論能否被社會所接受，社會自有評價及
    選擇。故合理評論原則所保護的意見或評論，不論該意見或評論是多麼的荒謬或
    粗暴，不論其是好、是壞，或是不好不壞，不論其是否為不成熟的、輕率的、不
    嚴謹的評論，都在保障的範圍之內。吳庚大法官於釋字第五百零九號解釋協同意
    見書中即謂：「在民主多元社會各種價值判斷皆應容許，不應有何者正確或何者
    錯誤而運用公權力加以鼓勵或禁制之現象，僅能經由言論之自由市場機制，使真
    理愈辯愈明而達去蕪存菁之效果。對於可受公評之事項，尤其對政府之施政措施
    ，縱然以不留餘地或尖酸刻薄之語言文字予以批評，亦應認為仍受憲法之保障。
    蓋維護言論自由即所以促進政治民主及社會之健全發展，與個人名譽可能遭受之
    損失兩相衡量，顯然有較高之價值。」
      於西元一九六四年，美國聯邦最高法院於「紐約時報訴蘇利文案」(New York
    Times Co. v. Sullivan)針對誹謗性言論始給予憲法上的保障。該判決宣示凡報
    導或批評政府官員執行公務行為的言論，縱使侵害了被批評或被報導者的名譽，
    原則上都為憲法言論自由所保障，即使其言論內容不實也只有在具有「真正惡意
    」 (actual malice)—明知所言非真實或過於輕率疏忽—的情形下，才須受法律
    制裁而不為憲法所保障。此即為「真正惡意原則」。美國聯邦最高法院認為人民
    參與公共事務討論爭辯的過程中難免會產生錯誤，如果對於此種不實內容的言論
    加以法律制裁，將會使表意人在表達意見之前先作了「自我的事前檢查」(self-
    censorship)，表意人可能過於疑懼其表達將會受到處罰，在無完全把握其所言
    會被判定為真實的情況下，就乾脆不要表達了，而一健全民主社會所仰賴的公眾
    活潑、多樣性的討論，將不可得，如此反而有害於民主社會的發展。釋字第五百
    零九號解釋即移植「真正惡意原則」，而作成解釋謂：「刑法同條（第三百十條
    ）第三項前段以對誹謗之事，能證明其為真實者不罰，係針對言論內容與事實相
    符者之保障，並藉以限定刑罰權之範圍，非謂指摘或傳述誹謗事項之行為人，必
    須自行證明其言論內容確屬真實，始能免於刑責。惟行為人雖不能證明言論內容
    為真實，但依其所提證據資料，認為行為人有相當理由確信其為真實者，即不能
    以誹謗罪之刑責相繩。亦不得以此項規定而免除檢察官或自訴人於訴訟程序中，
    依法應負行為人故意毀損他人名譽之舉證責任，或法院發現其為真實之義務。」
      美國聯邦最高法院「真正惡意原則」將前述習慣法上「事實抗辯原則」中的「
    真實」，從原先的「與事實完全相符」，擴大到「不具有真正惡意的不實」；且
    其適用範圍擴及前述習慣法上的「合理評論原則」，故表意人公開意見或評論所
    根據的事實縱有不實，但只要所根據的事實「不具有真正惡意的不實」，表意人
    據以發表的意見或評論仍為憲法所保障。由吳庚大法官於上開協同意見書謂：「
    事實陳述與意見發表在概念上本屬流動，有時難期其涇渭分明，若意見係以某項
    事實為基礎或發言過程中夾論夾敘，將事實敘述與評論混為一談時，始應考慮事
    實之真偽問題。據此，刑法第三百十一條各款事由，既以善意發表言論為前提，
    乃指行為人言論涉及事實之部分，有本件解釋上開意旨之適用」亦同斯旨。
      此外，美國聯邦最高法院雖然僅將「真正惡意原則」適用在對公務員或公眾人
    物的評論，但釋字第五百零九號並未做類似的限制，也就是說不論表意人評論的
    對象身分為何，從公務員、公眾人物以至於一般私人，在該號解釋的範圍內，均
    受我國憲法言論自由的保障。
      根據前述說明，由我國刑法第三百十條第一項之誹謗罪、同條第三項、第三百
    十一條第三款之免責條款，已將誹謗性言論架構為「事實的陳述」及「意見表達
    」或「評論」，再由釋字第五百零九號解釋，復將言論自由及個人名譽人格權的
    界線劃分為：表意人為「事實的陳述」時，其陳述的內容事後證明為真實，或發
    表後證明並非真實，但「行為人在發表時有相當理由確信其所發表之言論為真實
    」，只要與公共利益有關，均可阻卻誹謗罪的違法性，不構成誹謗罪。表意人為
    「意見之表達」或「評論」，只要是基於善意發表言論，且其言論與公共利益有
    關，並隨著評論一併公開所根據的事實，所根據的事實果然為真實，或雖非真實
    ，但「行為人在發表時有相當理由確信其所發表之言論為真實」，亦均受言論自
    由的保障，不構成誹謗罪。也就是唯有表意人所為的「事實陳述」、「意見表達
    」、「評論」，其事實部分並不真實，且沒有事證足以證明「行為人在發表時有
    相當理由確信其所發表之言論為真實」，表意人始成立誹謗罪。
四、訊據被告甲○○、丙○○，均堅決否認有公然侮辱、誹謗自訴人之犯行。被告甲○○辯稱：我是「東引深度之旅」網站的站長，所有用「站長」或本名所發表的
    言論都是我說的，其他用筆名發表的言論是網友上網所發表，不是我的言論，我
    認為「續修連江縣縣志」（以下簡稱為縣志）的修訂是可受公評的事項，我所為
    的言論是適當的評論，不構成誹謗罪或公然侮辱罪。被告丙○○則辯稱：我是連
    江縣文獻審查委員會委員，負責審查縣志，第一次審查會召開前，連江縣政府民
    政局（以下簡稱為民政局）將淡江大學所編的縣志初稿寄給我，我閱讀後發現有
    錯誤的地方，在第一次審查會召開時，有提出書面審查意見，將應更正的地方告
    訴前來開會的自訴人，於八十八年十二月二十七日收到縣志第二槁，淡江大學沒
    有依照第一次審查委員提出的修正意見修正，我覺得不受到尊重，所以在八十八
    年十二月三十一日以我自己的名義，在被告甲○○擔任站長的「東引深度之旅」
    網站上「馬祖開講」專欄發表言論，並聲明辭去審查委員職務，附表中編號第三
    、廿六、四十九號是我發表的，我沒有公然侮辱或誹謗自訴人。經查：
（一）自訴意旨雖認被告甲○○除以「站長」之名義外，其與被告丙○○另以「心已
      冷」的名義發表編號廿一所示的言論；以「應邦邦」的名義發表編號五十二所
      示的言論；以「７５‧ＰＡＲＫ」的名義發表編號五十六所示的言論；以「６
      ３」的名義發表編號五十八所示的言論；以「余夢遠」的名義發表編號五十九
      所示的言論；以「遠方」的名義發表編號六十號所示的言論。查自訴人所執之
      理由無非是以被告甲○○、丙○○有可能以化名發表言論云云，惟查，在網路
      發表言論具有隱匿性，實為網路的特色，被告等使用真實姓名、身分以外的化
      名在「東引深度之旅」上發表言論，固非不可想像，然而除非自訴人可以舉證
      證明上開言論係發自被告等的電腦，且係被告等所發表，否則揆諸前揭最高法
      院四十年台上字第八六判例之意旨，本院自不能以「想當然而」的方式推論上
      開非署名「站長」或「丙○○」的言論，亦是被告等所發表。
（二）次查，被告甲○○身為「東引深度之旅網站」站長，對於右述以化名發表之言
      論，是否可認為等同於站長的言論，認為站長亦須對網友的言論負責？依照常
      情，網站站長有權限刪除或保留網友的發言，此亦為被告甲○○所是認，被告
      甲○○復供稱：很多網友對自訴人有人身攻擊的言論都被我刪除了，所留下來
      的都是我認為評論較為適當的等語。此種情況下，被告甲○○既然身為站長，
      其所保留下來的網友言論，可否認為等同於被告甲○○自己的言論？查「東引
      深度之旅」網站是一個開放的網站，任何人均可透過網際網路上線瀏覽，其中
      「馬祖開講」專欄性質上類似一般網站上常見的「留言版」，可供瀏覽網站的
      民眾發表言論，或是對於在網站上已發表的言論作出回應，故該網站是一個供
      人發表言論的平台，網友將自己的言論透過網際網路張貼在網站上時，衡諸常
      情應會即時顯示在網站上，任何人均可瀏覽，此時尚難認為站長對於在該網站
      上發表言論的網友之言論，亦須負責。設若站長特意將網友的言論刪除或保留
      時，在某個程度固然可認為反應出站長的價值取向與該網站的立場，然而「同
      意」、「贊成」他人的言論，與該言論係由自己所發表，本質上仍有不同。申
      言之，法律所要規律者，是表意人應對自己的言論負責，而非同意他人言論的
      人也須負同意責任。故本院認為被告甲○○僅須對自己的言論負責，對於其他
      以化名發表之言論，無庸負責，亦非本院審查的對象。
（三）承上，本院所應審查者，應係被告甲○○如附表編號三十一、四十五、五十七
      所示的言論，及被告丙○○如附表編號四十九所示的言論。茲臚列如下：
    １被告甲○○部分：
      查附表編號三十一號、四十五號之言論內容相同，實係被告甲○○於九十年
        三月六日所發表之言論，自訴意旨僅記載：「我敢保證，這部縣志除了就此
        粗製濫造送印之外，根本是不可能妥善完成了，光是「大事記」來說，就需
        要重寫，否則照抄馬祖日報標題的『大事記』，語意不清，稱呼不明，大小
        事不分，看了令人搖頭。」然觀卷附下載列印之發言內容，其全文應係：標
        題：「Ｒｅ：對於檢察官裁定不起訴，幾點補充與感想」；內容：「我敢保
        證，這部縣志除了就此粗製濫造送印之外，根本是不可能妥善完成了，光是
        『大事記』來說，就需要重寫，否則照抄馬祖日報標題的『大事記』，語意
        不清，稱呼不明，大小事不分，看了令人搖頭。並且，由於負責編纂的淡大
        四位教授，從來不到馬祖做實地查訪，也不聘請助理駐地蒐集資料，這樣做
        成的縣志，連江縣政府拿得出去見人嗎？民國八十五年發包的縣志，至今已
        民國九十年還未完成，而新縣志只編到民國八十四年，至今六年的資料全無
        ，將來勉強送印，也將成為一部『舊』縣志。為今之計，縣府應持檢察官的
        不起訴裁決書，向淡大提請解約，然後重新招標，才是正本清源之道。」
      查附表編號五十七所示的言論，自訴人僅記載被告甲○○謂：「老實說，我
        們對於乙○○等人修纂的縣志完全不抱期待，只希望他們抄的用心點，不要
        亂抄，不要抄錯而已。可是我們將這麼重要的工作，託付給這幾位不負責任
        的學者，其結果真是令人痛心疾首。劉教授如果將鍥而不捨的『告人』精神
        拿一半出來治史，連江縣志絕對不會是現今的局面。」然依卷附下載列印之
        發言內容，其中尚有一段文字未予節錄，內容為：「馬祖這幾十年的軍管歷
        史，有太多重要的元件需要被記載下來。」
    ２被告丙○○部分：
        查附表編號四十九所示之言論，自訴人僅記載被告丙○○謂：「乙○○在此
        事中羅織各種罪名構陷於人，打壓言論自由，違反學術自由精神，其實都是
        在掩飾他作為縣志承包單位的撰寫人，領取撰修酬勞，對十年一修的縣史非
        常不用心，既不廣泛深入蒐集史料，又不實地查證文史，造成錯誤百出的窘
        態。」然其全文應係：標題：「Ｒｅ：對於檢察官裁定不起訴，幾點補充與
        感想」；內容為：「本案在地檢處的不起訴書上寫的很清楚，我個人在網路
        上的留言均無誹謗字眼與意圖，縣志本是公眾事務，乙○○在此事中羅織各
        種罪名構陷於人，打壓言論自由，違反學術自由精神，其實都是在掩飾他作
        為縣志承包單位的撰寫人，領取撰修酬勞，對十年一修的縣史非常不用心，
        既不廣泛深入蒐集史料，又不實地查證文史，造成錯誤百出的窘態。此人勤
        於興訟，還早已延誤應有的縣志出版期，這份縣志品質在不用心人手中能夠
        期待嗎？此人的行徑，相信已眾所皆知，個人自始相信正義在於司法，公道
        應也普存社會人心，經此事又得驗證，對先前網友關於縣志內容的討論，個
        人表示敬佩；朋友曾對我個人的道義相挺或關心，於此也僅致謝意。」
    ３本院審查結果：
    (1)公然侮辱罪部分：
        查上開言論之內容，被告甲○○所發表的編號三十一、四十五號言論，被告
      丙○○所發表的編號四十九號言論，均係自訴人於八十九年間以被告二人誹謗
      其名譽為由，向金門地方法院檢察署檢察官提起告訴，經檢察官以自訴人所編
      纂之縣志內容確有很多可議之處，被告甲○○所指摘並無不實，被告丙○○並
      無任何誹謗之字眼為由，於九十年二月二十六日，依刑事訴訟法第二百五十二
      條第十款之規定對被告二人均為不起訴處分（此有八十九年度連偵自第三十、
      三二號不起訴處分書在卷可稽）後，才在「東引深度之旅」網站上發表感想與
      意見。然通觀右揭言論，以及如附表所示被告二人所發表之言論，其內容並無
      不附具體事實，任意謾罵，亦無任何文字辱及自訴人，故被告二人均不成立公
      然侮辱罪。
    (2)誹謗罪部分：
        被告二人所發表的言論，均係對縣志的修訂表達意見，性質上屬於前述「意
      見之表達」、「評論」類型的言論。本院爰依刑法第三百十一條第三款所揭示
      的「合理評論原則」的要件—表達意見、與公眾利益有關、評論所根據的事實
      （或所評論的事實）隨同評論一併公開（或已經為眾所皆知）、動機非以毀損
      背評論人之名譽為唯一目的；以及釋字第五百零九號解釋所揭櫫的「真正惡意
      原則」，逐項審查。第一、縣志之修訂，事關馬祖地區人民對於自己土地、歷
      史的認識，亦有助於其他地區人民認識馬祖的風土民情，當與公共利益有密切
      關係，屬於可受公評之事。第二、被告二人均係連江縣文獻委員會委員，職司
      縣志編訂工作之審查責任，有卷附連江縣文獻委員會任務編組名冊暨執掌表在
      卷可稽，並經證人朱林盛即民政局承辦縣志編修之承辦人員，到庭證述屬實，
      被告二人對於縣志修訂之內容知之甚詳，故被告二人言論之內容縱使對於自訴
      人編訂縣志的態度、方法有所評論，亦係根基於對縣志修訂工作之要求，尚難
      認為其評論是以毀損自訴人的名譽為唯一目的，自應認為被告二人均係基於善
      意發表言論。第三、被告二人於右揭如附表編號三十一、四十五、四十九、五
      十七號所示之言論中，雖未一併詳細記載評論所根據之事實，然而被告二人，
      尤其是被告甲○○，依附表及卷附下載列印之發言內容，自八十九年一月起已
      連續在「東引深度之旅」網站上對於縣志之修訂發表評論，評論時均有一併公
      開其評論所根據之事實，嗣後亦持續張貼在「馬祖開講」專欄，任何人均可在
      瀏覽該專欄時，瞭解縣志修訂之經過，由上開情節，已可認為在被告二人發表
      評論時，關於縣志修訂的事實經過，業經公開，瀏覽該網站的民眾均可對於被
      告二人的評論是否持平、是否正確作出判斷，被告二人所發表之評論自屬適當
      。第四、自訴人雖主張被告甲○○於如附表三十一、四十五所示之言論中有謂
      ：「負責編纂的淡大四位教授，從來不到馬祖作實地查訪」，被告丙○○於如
      附表編號四十九所示的言論中亦謂：「不實地查證文史」，均為不實的指控。
      自訴人確實多次返回馬祖蒐集史料，非如被告二人所言「不實地查訪」。然被
      告二人均辯稱：自訴人不回來實地查訪，是在縣志審查會上，民政局長陳傳立
      、馬祖日報社社長吳依水、及主任秘書林星寶所說的等語。被告二人之辯解，
      與證人朱林盛到庭證稱：「在八十九年十二月五日開會中社長吳依水曾提及希
      望劉教授盡量來馬祖蒐集資料，在該次會議記錄中，主席結論第一點有提到。
      」證人之證述核與卷附八十九年十二月五日下午十四時之連江縣文獻委員會議
      暨續修連江縣志校正槁審查會議記錄記載相符，自堪採信。是以，被告二人之
      辯解亦可採信。由此事證，已可認為被告二人於發表言論之時，有相當理由確
      信自訴人並未到馬祖實地查訪，縱與事實不符，依前述「真正惡意原則」與釋
      字第五百零九號解釋，仍不能遽以誹謗罪相繩。
        被告二人既係基於善意，對於可受公評之事項，發表適當之評論，與刑法第
      三百十一條第三款之規定相符，均不構成誹謗罪。應附帶言之者，被告二人發
      表之言論中縱有「非常不用心」、「勤於興訟」、「痛心疾首」等較為尖銳之
      批評，然而如前所述，所謂「適當」之評論，並不是在審查評論或意見的表達
      是否選擇了適當的字眼或形容詞，只要符合「合理評論原則」，如同吳庚大法
      官在釋字第五百零九號解釋協同意見書所稱：「對於可受公評之事項‧‧‧縱
      然以不留餘地或尖酸刻薄之語言文字予以批評，亦應認為仍受憲法之保障。」
      併予敘明之。
（四）綜上所述，查無證據足以證明被告二人有自訴人所指之公然侮辱罪、誹謗罪之
      犯行，本院自應依刑事訴訟法第三百零一條第一項之規定，諭知被告二人無罪
      。
貳、不受理部分：
一、自訴意旨略以：被告甲○○、丙○○於附表所示之時間，在「東引深度之旅」網
    站上發表如附表所示之不實言論，損及自訴人之名譽，認為被告二人均犯有誹謗
    罪云云。
二、按案件曾為不起訴處分而違背刑事訴訟法第二百六十條之規定再行提起自訴者，
    應諭知不受理判決，刑事訴訟法第三百四十三條、第三百零三條第四款分別定有
    明文。且「案件經檢察官偵查後，從實體上認定被告之犯罪嫌疑不足，依刑事訴
    訟法第二百五十二條第十款規定為不起訴處分確定者，其實質效果，就現行法制
    言，與受無罪之判決無異；故於該不起訴處分書所敘及之事實範圍內，發生實質
    上之確定力，非僅止於訴權之暫時未行使而已。是以除合於刑事訴訟法第二百六
    十條第一、二款所定原因，得再行起訴外，別無救濟或變更方法。其於法院審判
    時，於事實同一範圍內，仍不得作與之相反之認定，以維護法律效果之安定與被
    告自由人權之受適法保障」最高法院八十一年台上字第三一八三號判決亦著有明
    文，可資參照。
三、經查，自訴人前於八十九年間認為被告甲○○、丙○○在「東引深度之旅」網站
    上對其有誹謗性之言論，遂提出告訴，嗣後雖經金門地方法院檢察署檢察官認為
    甲○○、丙○○二人均不構成誹謗罪，而作成八十九年度連偵字第三十、三二號
    不起訴處分，並於九十年二月二十七日公告生效，有前開不起訴處分書與公告登
    記簿在卷可憑。而自訴人所提出如附表編號一至二十、二十二至三十、三十二至
    四十四、四十六至四十八、五十、五十一、五十三至五十五所示之言論，均係自
    訴人提起告訴時，業經檢察官審查過的言論（詳如下載列印之言論內容，附於臺
    灣士林地方法院檢察署八十九年度他字第一一０號卷宗、福建金門地方法院檢察
    署八十九年度連他字第二號（一）、（二）卷宗、八十九年度連他字第五號卷宗
    、八十九年度連聲他字第十六號卷宗、八十九年度連偵字第三十號（一）、（二
    ）卷宗、八十九年度連偵字第三二號卷宗）。被告二人於告訴程序中發表之言論
    ，被告甲○○縱使繼續張貼，使任何人於附表所示之下載時間仍得以瀏覽其內容
    ，然而，在網路上發表言論，於張貼在網站上之時，發表行為即已完成，法律所
    應評價者，乃表意人於發表之時，其言論內容是否構成誹謗罪，被告二人之發表
    行為既經檢察官於八十九年度連偵字第三十、三二號不起訴處分書評價為不構成
    誹謗罪，予以不起訴在案，依前述最高法院八十一年台上字第三一八三號判決之
    意旨，已有實質確定力，被告甲○○縱使未將前開言論刪除，繼續保留，不過為
    狀態之繼續，並無新的發表行為，本院自不得再予以評價，亦不得作與不起訴處
    分相反的認定。今自訴人並未提出任何新事實、新證據，復對被告二人已經不起
    訴處分之言論再行提出自訴，並不合法，此部分之自訴事實，本院無從加以審查
    ，應依刑事訴訟法第三百四十三條、第三百零三條第四款之規定，諭知不受理。
參、金門地方法院檢察署九十年十二月二十日金檢朝連字第七七０號號函，認為被告
    二人所涉之九十年度連他字第十一號誹謗案件，與本案有連續犯之裁判上一罪關
    係，應併案審理。然被告二人所涉之公然侮辱罪及誹謗罪，既應分別諭知無罪及
    不受理，與被告二人所涉之九十年度連他字第十一號誹謗案件即無連續犯之裁判
    上一罪關係，本院無從併案審理，仍應由檢察官自行偵查處分，附此敘明。
據上論結，應依刑事訴訟法第三百零一條第一項、第三百四十三條、第三百零三條第
四款、第三百零七條，判決如主文。
中　　華　　民　　國　      九十一　　年　　  　二    　月　　  七　  　日
                                      福建金門地方法院連江刑事庭
   　　　                                     法　官  陳  建  勛
右正本證明與原本無異。
對於本判決如有不服，應於判決送達後十日內向本院連江庭提出上訴書狀，上訴於本
院管轄第二審之合議庭。
中　　華  　民　　國　    　九十一　  年　　　  二　  　月　　　七　    日
                                  書記官  林  仁  泰
附表：
~t28l18v
┌──┬────┬──────┬──────────────┬──────┬───┐
│編號│發 言 人│發 言 時 間 │        發 言 內 容         │ 下 載 時 間│附  註│
├──┼────┼──────┼──────────────┼──────┼───┤
│ １ │ 甲○○ │八十九年一月│乙○○主持縣志編修，這部縣志│八十九年一月│      │
│ ０ │        │一日        │修的粗粗，偷工減料，不負責之│六日        │      │
│    │        │            │極。                        │            │      │
├──┼────┼──────┼──────────────┼──────┼───┤
│ ２ │ 甲○○ │八十九年一月│站長聲明，在本次審查意見提出│八十九年一月│      │
│ ０ │        │三日        │後也將辭去職務，以免為這部粗│六日        │      │
│    │        │            │糙的縣志背書。這部新編縣志最│            │      │
│    │        │            │大問題是在聞人錄，乙○○對於│            │      │
│    │        │            │「聞人」的取捨標準，大有問題│            │      │
│    │        │            │，這也難怪對馬祖文史素有研究│            │      │
│    │        │            │的賀老師立即辭去編審委員的緣│            │      │
│    │        │            │故。如果這部新篇縣志不再加強│            │      │
│    │        │            │改寫的話，站長建議印完後，就│            │      │
│    │        │            │鎖在民政局，不要拿出去丟馬祖│            │      │
│    │        │            │人的臉。                    │            │      │
├──┼────┼──────┼──────────────┼──────┼───┤
│ ３ │ 丙○○ │八十九年一月│淡江大學乙○○負責撰修縣志，│八十九年一月│      │
│ ０ │        │一日        │八十九年元月五日縣政府將再度│六日        │      │
│    │        │            │召開縣志第二稿審查會，但文稿│            │      │
│    │        │            │內容仍多未依照前次會議各位委│            │      │
│    │        │            │員之審查意見來修訂錯誤，縣志│            │      │
│    │        │            │乃是全縣歷史，永世的大業，茲│            │      │
│    │        │            │事甚大，從來修史欠佳者則永遭│            │      │
│    │        │            │後人不斷之抨擊，眾審查者寶貴│            │      │
│    │        │            │之意見極多未獲承包者淡江大學│            │      │
│    │        │            │應有尊重，於此情況本人自多不│            │      │
│    │        │            │願也無力為此次縣志成敗責任來│            │      │
│    │        │            │背書，故自八十年元月一日起向│            │      │
│    │        │            │連江縣政府辭去文獻委員會組員│            │      │
│    │        │            │一職，並交還聘書，僅此聲明。│            │      │
│    │        │            │丙○○，民國八十八年十二月三│            │      │
│    │        │            │十一日。                    │            │      │
├──┼────┼──────┼──────────────┼──────┼───┤
│ ４ │ 甲○○ │八十九年一月│站長聲明：在本次審查意見提出│八十九年一月│      │
│ ０ │        │三日        │後，也將辭去職務，以免為這次│六日        │      │
│    │        │            │粗糙的縣志背書。            │            │      │
├──┼────┼──────┼──────────────┼──────┼───┤
│ ５ │   １   │八十九年一月│淡江大學編修連江縣志，錯的離│八十九年一月│      │
│ ０ │        │四日        │譜。發言人：若是淡江大學主編│六日        │      │
│    │        │            │，就不應該自毀招牌，若是劉增│            │      │
│    │        │            │泉博士主導，請劉博士不要自誤│            │      │
│    │        │            │誤人，難道沒有人送訊息給劉博│            │      │
│    │        │            │士嗎？                      │            │      │
├──┼────┼──────┼──────────────┼──────┼───┤
│ ６ │ 甲○○ │八十九年一月│淡江大學編修連江縣志，錯的離│八十九年一月│      │
│ ０ │        │四日        │譜。發言人：站長。淡江大學日│六日        │      │
│    │        │            │前交出的連江縣治草稿，其中「│            │      │
│    │        │            │行政制度」一節中，不到兩百個│            │      │
│    │        │            │字中，總共錯了六處，而且很多│            │      │
│    │        │            │是根本不該發生的錯誤，請問，│            │      │
│    │        │            │這部新編縣志，可以批評為「粗│            │      │
│    │        │            │製濫造」嗎？                │            │      │
├──┼────┼──────┼──────────────┼──────┼───┤
│ ７ │ 甲○○ │八十九年一月│站長聲明：在本次審查意見提出│八十九年一月│      │
│ ０ │        │四日        │後，也將辭去職務，以免為這部│六日        │      │
│    │        │            │粗製濫造的縣志背書。我們眼前│            │      │
│    │        │            │的縣志新編，很顯然是找錯了對│            │      │
│    │        │            │象了。（據悉民政局也很痛苦）│            │      │
├──┼────┼──────┼──────────────┼──────┼───┤
│ ８ │ 甲○○ │八十九年一月│劉博士透過民政局傳話：不告賀│八十九年二月│      │
│ ０ │        │十八日      │廣義了，從這件事情看來，可見│二十九日    │      │
│    │        │            │一個人IQ高、學歷高，而EQ未必│            │      │
│    │        │            │一樣高、劉博士「聞過則怒」，│            │      │
│    │        │            │看了網路上的「辭職聲明」馬上│            │      │
│    │        │            │就打電話給丙○○，揚言要控告│            │      │
│    │        │            │他誹謗，到頭來，發現法律上實│            │      │
│    │        │            │在站不住腳，不告了。劉博士是│            │      │
│    │        │            │不是應該當面向賀老師說聲「抱│            │      │
│    │        │            │歉」呢？                    │            │      │
├──┼────┼──────┼──────────────┼──────┼───┤
│ ９ │ 甲○○ │八十九年二月│淡江大學乙○○教授承包的連江│八十九年二月│      │
│ ０ │        │十四日      │縣志編修，是不是「粗製濫造」│二十九日    │      │
│    │        │            │在檢察官面前，站長負有舉證的│            │      │
│    │        │            │義務，請問，短短的兩百字之中│            │      │
│    │        │            │，竟然錯了六處，而且已經是第│            │      │
│    │        │            │二次審查，這部新編縣志，可以│            │      │
│    │        │            │批評為「粗製濫造」嗎？      │            │      │
├──┼────┼──────┼──────────────┼──────┼───┤
│ ０ │博學多聞│八十九年二月│乙○○博士到士林地檢署控告站│八十九年二月│      │
│ １ │        │十四日      │長「妨害名譽」，博學多聞聞。│二十九日    │      │
│    │        │            │沒想到，這份偉大的報告二次修│            │      │
│    │        │            │改執筆後，卻是如此這般粗製濫│            │      │
│    │        │            │造，混淆不清，讓我們稍有知識│            │      │
│    │        │            │的教育人，都覺得愧對自己的良│            │      │
│    │        │            │心與孔夫子。而今，錯誤百出，│            │      │
│    │        │            │錯的離譜，經大家舉證，實事求│            │      │
│    │        │            │是後，卻惱羞成怒，怒不可遏。│            │      │
├──┼────┼──────┼──────────────┼──────┼───┤
│ １ │  甲○○│八十九年二月│站長的言論自由VS劉博士的名譽│八十九年二月│      │
│ １ │        │十六日      │權。劉博士等人編修縣志「粗製│二十九日    │      │
│    │        │            │濫造」站長絕對可以舉證歷歷，│            │      │
│    │        │            │並且，對於編修縣志，是一件可│            │      │
│    │        │            │受公評之事，而為適當之評論。│            │      │
├──┼────┼──────┼──────────────┼──────┼───┤
│ ２ │  甲○○│八十九年二月│「大事記」粗製濫造，劉博士請│八十九年二月│      │
│ １ │        │十八日      │拿出學術良心來。乙○○向吳社│二十九日    │      │
│    │        │            │長借了近十年的馬祖日報合訂本│            │      │
│    │        │            │，作成了數十頁的「馬祖事記」│            │      │
│    │        │            │，其內容粗製濫造之至，令人不│            │      │
│    │        │            │忍卒睹。                    │            │      │
├──┼────┼──────┼──────────────┼──────┼───┤
│ ３ │  甲○○│八十九年二月│「大事記」粗製濫造，劉博士請│八十九年二月│      │
│ １ │        │十九日      │拿出學術良心來一之二。請問，│二十九日    │      │
│    │        │            │同樣一座廟宇，會興建完成兩次│            │      │
│    │        │            │嗎？在乙○○等四位博士編纂的│            │      │
│    │        │            │「連江縣志大事記」中，就鬧出│            │      │
│    │        │            │這樣的笑話，如果不是「粗製濫│            │      │
│    │        │            │造」真不知道如何形容這部新編│            │      │
│    │        │            │縣志。                      │            │      │
├──┼────┼──────┼──────────────┼──────┼───┤
│ ４ │    １  │八十九年一月│乙○○博士揚言控告丙○○及劉│八十九年六月│      │
│ １ │        │二十三日    │家國涉嫌「誹謗」。發言人：誹│二日        │      │
│    │        │            │謗？像這樣的教授，馬祖人若重│            │      │
│    │        │            │用他豈不自找羞辱，同樣是馬祖│            │      │
│    │        │            │人，用心的程度竟然差別這樣。│            │      │
│    │        │            │劉博士，奉勸一句，別把自己的│            │      │
│    │        │            │名譽用來下賭注，屆時不要成為│            │      │
│    │        │            │人人唾棄的學究才好，回頭是岸│            │      │
│    │        │            │咧。                        │            │      │
├──┼────┼──────┼──────────────┼──────┼───┤
│ ５ │  甲○○│八十九年一月│劉博士不是馬祖人嗎？難道就連│八十九年六月│      │
│ １ │        │二十三日    │東引的兩處天然漁港南澳與北澳│二日        │      │
│    │        │            │都不知道？還敢承包馬祖的縣志│            │      │
│    │        │            │嗎？東引的問題不只這些，還有│            │      │
│    │        │            │很多關於縣志的笑話，以後再慢│            │      │
│    │        │            │慢道來。                    │            │      │
├──┼────┼──────┼──────────────┼──────┼───┤
│ ６ │  甲○○│八十九年一月│站長敢說淡江大學劉博士等人承│八十九年六月│      │
│ １ │        │二十三日    │包的這部新編縣志是「粗製濫造│二日        │      │
│    │        │            │」有十足證據，尤其學歷史者，│            │      │
│    │        │            │更要秉持「有一份證據，說一分│            │      │
│    │        │            │話」的精神。                │            │      │
├──┼────┼──────┼──────────────┼──────┼───┤
│ ７ │  Aaron │八十九年一月│奉勸乙○○先生不要搞什麼無聊│八十九年六月│      │
│ １ │        │二十三日    │的小動作，「律師信」很貴的。│二日        │      │
│    │        │            │多用點心，多聽聽各方面意見，│            │      │
│    │        │            │編一本能像樣的連江縣志吧！  │            │      │
├──┼────┼──────┼──────────────┼──────┼───┤
│ ８ │天秤老虎│八十九年一月│談新編縣志有關人物志的「粗製│八十九年六月│      │
│ １ │        │二十四日    │濫造」發言人，痛心疾首。    │二日        │      │
├──┼────┼──────┼──────────────┼──────┼───┤
│ ９ │  guest │八十九年四月│更甚之，乙○○博士藉編修縣志│八十九年六月│      │
│ １ │        │三十日      │的機會用力「圖利」自己。    │二日        │      │
├──┼────┼──────┼──────────────┼──────┼───┤
│ ０ │   Wey  │八十九年十一│續修縣志第三度送審，依舊粗製│八十九年十二│      │
│ ２ │        │月二十六日  │濫造，笑話一籮筐。          │月四日      │      │
├──┼────┼──────┼──────────────┼──────┼───┤
│ １ │ 心已冷 │八十九年十一│不知道站長可否將劉某等人所編│八十九年十二│      │
│ ２ │        │月二十七日  │修縣志向各大報來發布一下，並│月四日      │      │
│    │        │            │請這些知名教授來評論一番，以│            │      │
│    │        │            │免被這些人鴨霸，反正理字在正│            │      │
│    │        │            │確的一方，也可讓這些人有所警│            │      │
│    │        │            │惕啊。                      │            │      │
├──┼────┼──────┼──────────────┼──────┼───┤
│ ２ │ 甲○○ │八十九年十一│日前站長又收到民政局送來的「│八十九年十二│      │
│ ２ │        │月二十六日  │續修連江縣志」校正稿，竟依然│月四日      │      │
│    │        │            │粗製濫造，只少許修改，將第二│            │      │
│    │        │            │次審查的原稿，幾乎原封不動的│            │      │
│    │        │            │再送來審查。淡江大學乙○○等│            │      │
│    │        │            │四位教授，簡直吃定了連江縣政│            │      │
│    │        │            │府，膽大妄為，駭人聽聞。    │            │      │
├──┼────┼──────┼──────────────┼──────┼───┤
│ ３ │ 甲○○ │八十九年十一│淡大乙○○等四位博士編修的縣│八十九年十二│      │
│ ２ │        │月二十九日  │志，竟然把以上的三點景點，全│月四日      │      │
│    │        │            │部漏寫，真不是普通混的人能做│            │      │
│    │        │            │出來的事，這部縣志，根本是大│            │      │
│    │        │            │混特混的產物。              │            │      │
├──┼────┼──────┼──────────────┼──────┼───┤
│ ４ │  Wey   │八十九年十一│劉教授果然是一隻好貓--劉教授│八十九年十二│      │
│ ２ │        │月二十六日  │，我家廚房的老鼠就靠你了。  │月四日      │      │
├──┼────┼──────┼──────────────┼──────┼───┤
│ ５ │  Wey   │八十九年十一│這種人還有什麼學術聲譽，真是│八十九年十二│      │
│ ２ │        │月三十日    │忝不知恥，好意思去法院告審查│月四日      │      │
│    │        │            │委員，學術界之恥，斯文掃地啊│            │      │
├──┼────┼──────┼──────────────┼──────┼───┤
│ ６ │ 丙○○ │八十九年十一│發言人：丙○○。乙○○無端興│八十九年十二│      │
│ ２ │        │月二十七日  │訟，今天承包縣志的四人又將三│月四日      │      │
│    │        │            │稿送給審查會，前兩三次的審查│            │      │
│    │        │            │委員用心審查的意見，仍還照常│            │      │
│    │        │            │未加修正，將錯就錯。        │            │      │
├──┼────┼──────┼──────────────┼──────┼───┤
│ ７ │ 甲○○ │八十九年九月│竟有如此厚顏的系主任與教授。│八十九年十二│      │
│ ２ │        │九日        │                            │月三十日    │      │
├──┼────┼──────┼──────────────┼──────┼───┤
│ ８ │ 霹靂貓 │八十九年九月│劉大教授果然是一隻好貓。    │八十九年十二│      │
│ ２ │        │十四日      │                            │月三十日    │      │
├──┼────┼──────┼──────────────┼──────┼───┤
│ ９ │  Wey   │八十九年十二│如此看來，劉大教授根本就對縣│八十九年十二│      │
│ ２ │        │十五日      │志毫不負責，麻煩他，以後不要│月三十日    │      │
│    │        │            │再來馬祖騙錢了，OK，請他不要│            │      │
│    │        │            │掛著「馬祖人」的名義在外招搖│            │      │
│    │        │            │，有損馬祖人的顏面。        │            │      │
├──┼────┼──────┼──────────────┼──────┼───┤
│ ０ │ 甲○○ │八十九年三月│為了寫東引的「大事記」於是又│九十年三月八│      │
│ ３ │        │三日        │打開乙○○博士等編修的縣志，│日          │      │
│    │        │            │在逐一閱讀了七十八頁的大事記│            │      │
│    │        │            │後，站長不得不再一次發飆：劉│            │      │
│    │        │            │博士請您拿出學術良心來，「大│            │      │
│    │        │            │事記」粗製濫造，劉博士，請拿│            │      │
│    │        │            │出學術良心來！              │            │      │
├──┼────┼──────┼──────────────┼──────┼───┤
│ １ │ 甲○○ │八十九年三月│我敢保證，這部縣志除了就此粗│九十年三月八│      │
│ ３ │        │六日        │製濫造送印之外，根本是不可能│日          │      │
│    │        │            │妥善完成了，光是「大事記」來│            │      │
│    │        │            │說，就需要重寫，否則照抄馬祖│            │      │
│    │        │            │日報標題的「大事記」，語意不│            │      │
│    │        │            │清，稱呼不明，大小事不分，看│            │      │
│    │        │            │了令人搖頭。                │            │      │
├──┼────┼──────┼──────────────┼──────┼───┤
│ ２ │ 甲○○ │八十九年十一│續修縣志第三度送審，依舊粗製│九十年三月八│      │
│ ３ │        │三十日      │濫造，笑話一籮筐。          │日          │      │
├──┼────┼──────┼──────────────┼──────┼───┤
│ ３ │ 甲○○ │八十九年三月│淡江大學乙○○等教授承包的連│九十年三月八│      │
│ ３ │        │六日        │江縣志編修，是不是「粗製濫造│日          │      │
│    │        │            │」在檢察官面前，站長負有舉證│            │      │
│    │        │            │之義務：淡江大學日前交出的連│            │      │
│    │        │            │江縣志草稿，其中的「行政制度│            │      │
│    │        │            │」一節中，在不到兩百個字中，│            │      │
│    │        │            │竟然總共有錯了六處，而且很多│            │      │
│    │        │            │是根本不該發生的錯誤。      │            │      │
├──┼────┼──────┼──────────────┼──────┼───┤
│ ４ │ 甲○○ │八十九年三月│請問，同樣一座廟宇，會興建完│九十年三月八│      │
│ ３ │        │三日        │成兩次嗎？乙○○等四位博士編│日          │      │
│    │        │            │纂的連江縣志大事記中，就鬧出│            │      │
│    │        │            │這樣的笑話，如果不是「粗製濫│            │      │
│    │        │            │造」真不知道如何形容這部新編│            │      │
│    │        │            │縣志。                      │            │      │
├──┼────┼──────┼──────────────┼──────┼───┤
│ ５ │ 甲○○ │八十九年三月│乙○○博士等四位編纂的「大事│九十年三月八│      │
│ ３ │        │三日        │記」最大問題，除了亂抄馬報外│日          │      │
│    │        │            │，在於其中超過三分之一的內文│            │      │
│    │        │            │，語焉不詳，交代不清。      │            │      │
├──┼────┼──────┼──────────────┼──────┼───┤
│ ６ │ 甲○○ │八十九年一月│談新編縣志有關人物志的粗製濫│九十年三月八│      │
│ ３ │        │二十四日    │造。                        │日          │      │
├──┼────┼──────┼──────────────┼──────┼───┤
│ ７ │ 甲○○ │八十九年一月│站長敢說淡江大學劉博士等人承│九十年三月八│      │
│ ３ │        │二十三日    │包的這部新編縣志是「粗製濫造│日          │      │
│    │        │            │」。                        │            │      │
├──┼────┼──────┼──────────────┼──────┼───┤
│ ８ │ 甲○○ │八十九年一月│站長很憤怒地發現，淡江大學新│九十年三月八│      │
│ ３ │        │二十三日    │編的縣志，東引的很多記載，錯│日          │      │
│    │        │            │誤一大堆，而且，很多是錯的離│            │      │
│    │        │            │譜，不可原諒。劉博士不是馬祖│            │      │
│    │        │            │人嗎？難道就連東引的兩處天然│            │      │
│    │        │            │漁港南澳與北澳都不知道，還敢│            │      │
│    │        │            │承包馬祖的縣志嗎？          │            │      │
├──┼────┼──────┼──────────────┼──────┼───┤
│ ９ │ 甲○○ │八十九年一月│這部新編縣志最大問題在於「聞│九十年三月八│      │
│ ３ │        │二十三日    │人錄」，乙○○對於馬祖「聞人│日          │      │
│    │        │            │」的取捨標準，大有問題。站長│            │      │
│    │        │            │建議印完後，就鎖在民政局，不│            │      │
│    │        │            │要丟馬祖人的臉。            │            │      │
├──┼────┼──────┼──────────────┼──────┼───┤
│ ０ │ 丙○○ │八十九年十一│丙○○，可見這四位標榜學術的│九十年三月八│      │
│ ４ │        │三十日      │人對寫馬祖十年一次的撰修的縣│日          │      │
│    │        │            │史工作，非常不認真，雖然因此│            │      │
│    │        │            │事我受到乙○○刻意打壓興訟，│            │      │
│    │        │            │意圖構陷入罪，但不會影響我繼│            │      │
│    │        │            │續走文史工作的這條道路。「淡│            │      │
│    │        │            │大乙○○博士不但有看馬祖開講│            │      │
│    │        │            │」，再談這部笑話一籮筐的新修│            │      │
│    │        │            │縣志，厲害吧！能將馬祖最知名│            │      │
│    │        │            │的北海坑道與芹壁漏寫，真不是│            │      │
│    │        │            │普通混人能做出來事。        │            │      │
├──┼────┼──────┼──────────────┼──────┼───┤
│ １ │ 甲○○ │八十九年四月│更甚之，乙○○博士藉編修縣志│九十年三月八│      │
│ ４ │        │十七日      │的機會，用力圖利自己。      │日          │      │
├──┼────┼──────┼──────────────┼──────┼───┤
│ ２ │ 甲○○ │八十九年四月│丙○○老師是縣志審查委員之一│九十年三月八│      │
│ ４ │        │十七日      │，由於對乙○○等四人胡亂編修│日          │      │
│    │        │            │縣志不用心，不負責任的行為表│            │      │
│    │        │            │示不滿，不願為他們粗製濫造的│            │      │
│    │        │            │縣志背書。                  │            │      │
├──┼────┼──────┼──────────────┼──────┼───┤
│ ３ │ Aaron  │八十九年一月│奉勸乙○○先生不要搞什麼無聊│九十年三月八│      │
│ ４ │        │二十三日    │小動作，「律師信」很貴的。多│日          │      │
│    │        │            │用點心，多聽各方面意見，編一│            │      │
│    │        │            │本能看像樣的連江縣志吧。    │            │      │
├──┼────┼──────┼──────────────┼──────┼───┤
│ ４ │  １    │八十九年一月│像這樣的教授，馬祖人若重用他│九十年三月八│      │
│ ４ │        │二十三日    │，豈不自找羞辱，同樣是馬祖人│日          │      │
│    │        │            │，用心程度竟然差到這樣，劉博│            │      │
│    │        │            │士，奉勸一句，別把自己的名譽│            │      │
│    │        │            │用來賭注，屆時不要成為人人唾│            │      │
│    │        │            │棄的學究才好，回頭是岸咧。  │            │      │
├──┼────┼──────┼──────────────┼──────┼───┤
│ ５ │ 甲○○ │八十九年三月│我敢保證，這部縣志除了就此粗│九十年三月八│      │
│ ４ │        │六日        │製濫造送印之外，根本是不可能│日          │      │
│    │        │            │妥善完成了。光是大事記來說，│            │      │
│    │        │            │就需要重寫。                │            │      │
├──┼────┼──────┼──────────────┼──────┼───┤
│ ６ │ 甲○○ │八十九年九月│老實說，這部新修縣志是毫無希│九十年三月八│      │
│ ４ │        │九日        │望編好了，因為實際負責人劉增│日          │      │
│    │        │            │泉外務很多，回馬祖只是為了打│            │      │
│    │        │            │官司，從來沒去各島、各機關、│            │      │
│    │        │            │學校、社團等，蒐集資料，也不│            │      │
│    │        │            │作訪談，就等著民政局送資料。│            │      │
├──┼────┼──────┼──────────────┼──────┼───┤
│ ７ │ 霹靂貓 │八十九年九月│良心事業？您們太天真了吧，現│九十年三月八│      │
│ ４ │        │十四日      │在是搶錢時代，沒聽說嗎？黑貓│日          │      │
│    │        │            │白貓能搶到錢的就是好貓，劉大│            │      │
│    │        │            │教授果然是一隻好貓。        │            │      │
├──┼────┼──────┼──────────────┼──────┼───┤
│ ８ │ 甲○○ │八十九年一月│連江縣志第二次編修，由淡江大│九十年三月八│      │
│ ４ │        │二十三日    │學承包，本縣藉學者乙○○主持│日          │      │
│    │        │            │。未料這部縣志的粗糙，偷工減│            │      │
│    │        │            │料，不負責任之極。          │            │      │
├──┼────┼──────┼──────────────┼──────┼───┤
│ ９ │ 丙○○ │八十九年三月│乙○○在此事中羅織各種罪名構│九十年三月八│      │
│ ４ │        │五日        │陷於人，打壓言論自由，違反學│日          │      │
│    │        │            │術自由精神，其實都是在掩飾他│            │      │
│    │        │            │作為縣志承包單位的撰寫人，領│            │      │
│    │        │            │取撰修酬勞，對十年一修的縣史│            │      │
│    │        │            │非常不用心，既不廣泛深入蒐集│            │      │
│    │        │            │史料，又不實地查證文史，造成│            │      │
│    │        │            │錯誤百出的窘態。丙○○      │            │      │
├──┼────┼──────┼──────────────┼──────┼───┤
│ ０ │博學多聞│八十九年三月│沒想到，這份偉大的報告二此修│九十年三月八│      │
│ ５ │        │六日        │改執筆後，卻是如此這般粗製濫│日          │      │
│    │        │            │造，混淆不清，讓我們稍有知識│            │      │
│    │        │            │的教育人，都覺得愧對自己的良│            │      │
│    │        │            │心與孔夫子，而今錯誤百出，錯│            │      │
│    │        │            │的離譜，經大家舉證，實事求是│            │      │
│    │        │            │後卻惱羞成怒，怒不可遏。    │            │      │
├──┼────┼──────┼──────────────┼──────┼───┤
│ １ │  Wey   │八十九年十一│劉教授果然是一隻好貓，劉教授│九十年三月八│      │
│ ５ │        │三十日      │我家廚房的老鼠就靠你了。    │日          │      │
├──┼────┼──────┼──────────────┼──────┼───┤
│ ２ │ 應邦邦 │九十年三月  │劉大博士，該作點正事了吧，拖│九十年三月八│      │
│ ５ │        │五日        │了又拖，錯了再錯的縣志一奏哀│日          │      │
│    │        │            │樂。                        │            │      │
├──┼────┼──────┼──────────────┼──────┼───┤
│ ３ │ 甲○○ │八十九年三月│「大事記」粗製濫造，劉博士請│九十年四月九│      │
│ ５ │        │三日        │拿出學術良心來。            │日          │      │
├──┼────┼──────┼──────────────┼──────┼───┤
│ ４ │ 霹靂貓 │八十九年九月│劉大教授果然是一隻好貓。    │九十年四月九│      │
│ ５ │        │十四日      │                            │日          │      │
├──┼────┼──────┼──────────────┼──────┼───┤
│ ５ │ 甲○○ │八十九年八月│竟有如此厚顏的系主任與教授。│九十年四月九│      │
│ ５ │        │二十八日    │                            │日          │      │
├──┼────┼──────┼──────────────┼──────┼───┤
│ ６ │75.Park │九十年六月  │當兩次司法機構的辦案程序都已│九十年七月六│      │
│ ５ │        │十日        │經查明這份縣志，確認為其粗製│日          │      │
│    │        │            │濫造，最後若其他審查委員受壓│            │      │
│    │        │            │力放水通過，將愧對全體馬祖人│            │      │
│    │        │            │。另外，縣政府與淡江大學訂的│            │      │
│    │        │            │契約據說有圖利之嫌。        │            │      │
├──┼────┼──────┼──────────────┼──────┼───┤
│ ７ │ 甲○○ │九十年六月  │老實說，我們對於乙○○等人修│九十年七月六│      │
│ ５ │        │九日        │纂的縣志完全不抱期待，只希望│日          │      │
│    │        │            │他們抄的用心點，不要亂抄，不│            │      │
│    │        │            │要抄錯而已。可是我們將這麼重│            │      │
│    │        │            │要的工作，託付給這幾位不負責│            │      │
│    │        │            │任的學者，其結果真是令人痛心│            │      │
│    │        │            │疾首。劉教授如果將鍥而不捨的│            │      │
│    │        │            │「告人」精神拿一半出來治史，│            │      │
│    │        │            │連江縣志絕對不會是現今的局面│            │      │
├──┼────┼──────┼──────────────┼──────┼───┤
│ ８ │   63   │九十年六月  │劉博士真是好打官司一敗塗地，│九十年七月六│      │
│ ５ │        │九日        │永不認錯，縣志這本扯混之作，│日          │      │
│    │        │            │劉立群縣長要負全責。        │            │      │
├──┼────┼──────┼──────────────┼──────┼───┤
│ ９ │ 余夢遠 │九十年七月  │實在很難理解，一個接受過國內│九十年九月七│      │
│ ５ │        │二十三日    │外高等教育，具有雙博士學位的│日          │      │
│    │        │            │大學教授竟然如此不負責任。拖│            │      │
│    │        │            │了四年，對於乙○○負責編修的│            │      │
│    │        │            │縣志，其實已經沒有什麼好期待│            │      │
│    │        │            │，只希望縣政府趕快尋求法律途│            │      │
│    │        │            │徑，設法解約，然後把那一堆不│            │      │
│    │        │            │堪入目的爛稿藏好，不要拿出去│            │      │
│    │        │            │丟人現眼。                  │            │      │
├──┼────┼──────┼──────────────┼──────┼───┤
│ ０ │  遠方  │九十年七月  │（內容同右）                │九十一年一月│      │
│ ６ │        │二十三日    │                            │十七日      │      │
└──┴────┴──────┴──────────────┴──────┴───┘
